臺灣南投地方法院民事判決
109年度訴字第117號
原      告  黃國富  
訴訟代理人  歐嘉文律師
            潘彥瑾律師
被      告  台灣農林股份有限公司

法定代理人  吳清源  

訴訟代理人  陳慧芬律師
上列當事人間履行契約事件，本院於110年10月7日言詞辯論終結
，判決如下：
    主      文
被告應於原告給付第三期款即新臺幣拾捌萬壹仟捌佰陸拾肆元之
同時，將坐落南投縣○○鄉○○段○○○○○○○○○地號土地如附圖即南投
縣埔里地政事務所複丈日期一百零九年九月十日、收件文號埔土
測字第二七００００號之土地複丈成果圖編號B1、B2所示土地移轉登
記與原告。
原告其餘之訴駁回。
訴訟費用由被告負擔二分之一，餘由原告負擔。
本判決第一項於原告以新臺幣貳拾捌萬元供擔保後，得假執行。
原告其餘假執行之聲請駁回。
    事實及理由
一、原告主張略以：
  ㈠被告所有坐落南投縣○○鄉○○段0000地號土地（下稱鹿篙段12-
    9地號土地）前經分割為同段12-9地號、同段12-244地號（
    下稱鹿篙段12-244地號土地）；鹿篙段12-9地號土地於104
    年間，經重測後編為南投縣○○鄉○○段0000地號（下稱香茶段
    1364地號土地）；鹿篙段12-244地號土地於102年間，經合
    併分割為鹿篙段12-244、12-252、12-253地號土地，上開土
    地後於104年間重測後編為香茶段1233地號、1291地號、129
    2地號（下各別稱香茶段1233地號、香茶段1291地號、香茶
    段1292地號土地，合稱系爭土地）。
　㈡訴外人黃揚旆前於74年1月1日與被告簽立台灣農林股份有限
    公司茶園放租合約，承租被告所有坐落鹿篙段12-9地號土地
    、面積3,094平方公尺、茶園編號211（下稱211茶園）之土
    地，約定租約日期為74年1月1日起至79年12月31日止；原告
    於77年間承接黃揚旆原承租之211茶園租約，並另與被告簽
    立土地租賃契約，租期自77年5月間至97年12月31日止。
　㈢嗣於100年1月20日，原告為向被告申購坐落鹿篙段12-9地號
    、面積約3,094平方公尺之土地，遂書立不動產買賣申購書
    （下稱系爭申購書），後由兩造於100年1月27日簽立不動產
    土地買賣協議書（下稱系爭買賣契約），約定被告以現況出
    售其所有坐落鹿篙段12-9地號土地內、面積預設3,094平方
    公尺土地1筆、價金每平方公尺270元計算，買賣總價暫估為
    新臺幣（下同）835,380元，並於系爭買賣契約約定地號、
    面積僅為預設，實際出售之地號、面積以地政機關實際分割
    後土地登記簿謄本為準。原告遂依系爭買賣契約約定支付第
    1期款417,690元（即價金之50％），及於100年2月23日依系
    爭買賣契約約定支付第2期款250,614元（即價金之30％），
    原告已依系爭買賣契約給付被告668,304元。詎被告竟拒絕
    依系爭買賣契約約定之內容依當時原告使用現況，將系爭土
    地移轉登記予原告，爰依民法第199條第1項、第348條第1項
    規定及系爭買賣契約提起本訴。
　㈣並聲明：被告應於原告交付買賣價金第3期尾款（不包含土地
    增值稅）同時，將系爭土地所有權全部移轉登記予原告所有
    ；原告願供擔保，請准宣告假執行。
二、被告抗辯則以：
　㈠原告於77年間至97年12月31日承租被告所有鹿篙段12-9地號
    之部分土地，即為211茶園之土地，原告承租面積即為3,094
    平方公尺，原告若欲向被告購買土地，亦僅限於原告原承租
    範圍之土地，不包含原告無權占用或承租範圍以外之其他土
    地。原告於簽立系爭買賣契約前，除使用承租之211茶園之
    土地外，尚無權占用被告所有之香茶段1233地號土地及香茶
    段1292地號部分土地；依系爭買賣契約第1條約定，被告出
    售之土地現況係指承租範圍即211茶園之土地，並非指原告
    實際使用之現況。
　㈡系爭買賣契約就土地買賣價格第2款固有約定兩造依實際面積
    計算價金，此乃因原告所承租即購買之範圍僅為鹿篙段12-9
    地號之部分土地，而被告該批優惠出售之土地甚廣，當時承
    買之人數眾多，該批出售之土地為符合農業發展條例等相關
    規定，於完成最終土地所有權登記前，尚需經地政機關多次
    合併及分割作業，其作業過程中難免因土地面積些許之合理
    誤差而須調整，兩造始約定分割後之土地登記簿登載面積，
    若與約定之3,094平方公尺不符而有增減時，即依實際增減
    狀況，再予結算實際買賣價金，此為兩造立約之真意，非謂
    兩造間係就承租範圍以外之土地亦有買賣合意，是系爭買賣
    契約之買賣標的僅限於坐落香茶段1291、1292、1364地號土
    地如附圖即南投縣埔里地政事務所（下稱埔里地政）複丈日
    期109年9月10日之土地複丈成果圖（下稱附圖）編號B1、B2
    、B3、B4所示之土地。並聲明：原告之訴駁回。
三、兩造不爭執事項：
  ㈠坐落鹿篙段12-9地號土地前經分割為同段12-9地號、同段12
    之244地號；其中鹿篙段12-9地號土地於104年間，經重測後
    編為香茶段1364地號；鹿篙段12-244地號土地於102年間，
    經合併分割為鹿篙段段12-244、12-252、12-253地號土地，
    上開土地後於104年間重測後編為香茶段1233地號、1291地
    號、1292地號。
  ㈡系爭土地為被告所有。
  ㈢原告於100年1月20日向被告申購坐落鹿篙段12-9地號、面積
    約0.3094公頃之土地，並書立系爭申購書。
  ㈣兩造於100年1月27日簽立系爭買賣契約，約定被告以現況出
    售所有坐落鹿篙段12-9地號土地內、面積預設3,094平方公
    尺土地1筆、價金每平方公尺270元計算，並約定地號、面積
    僅為預設，實際出售之地號、面積以地政機關實際分割後土
    地登記簿謄本為準。
  ㈤原告已依系爭買賣契約給付被告668,304元之價金。
  ㈥黃揚旆前於74年1月1日與被告簽立「台灣農林股份有限公司
    茶園放租合約」，承租坐落鹿篙段12-9地號、面積3,094平
    方公尺、211茶園之土地，租約日期為74年1月1日起至79年1
    2月31日止。
  ㈦原告於77年間承接黃揚旆原承租211茶園土地之租約，與被告
    簽立土地租賃契約，租期自77年5月間至97年12月31日止。
  ㈧被告於100年度委由內政部國土測繪中心（下稱國土測繪中心
    ）辦理被告轄管土地控制測量作業，施測範圍計有被告所有
    坐落南投縣埔里鎮、魚池鄉約90筆土地，原告因此支出測量
    費用5,580元。
  ㈨如原告主張買賣標的範圍即複丈日期110年2月1日複丈成果圖
    有理由，原告應給付之尾款為933,325元（計算式：5931.96
    ×270元＝1,601,629元，元以下四捨五入、1,601,629元－ 668
    ,304元＝ 933,325元）。
  ㈩如被告抗辯買賣標的範圍即複丈日期109年9月10日複丈成果
    圖有理由，原告應給付之尾款為181,864元【（3148.77×270
     元）＝850,168元，元以下四捨五入、850,168元－668,304 
    元＝181,864元】
  於97年12月31日迄今，原告並無向被告承租211號茶園之土地
    。
四、兩造爭執事項：
  ㈠系爭買賣契約所約定之標的物範圍？
  ㈡原告依系爭買賣契約、民法第348條第1項規定，請求被告應
    於原告交付尾款之同時將系爭土地移轉登記予原告，有無理
    由？　　
五、本院之判斷：
　㈠坐落鹿篙段12-9地號土地前經分割為同段12-9地號、同段12
    之244地號；其中鹿篙段12-9地號土地於104年間，經重測後
    編為香茶段1364地號；鹿篙段12-244地號土地於102年間，
    經合併分割為鹿篙段12-244、12-252、12-253地號土地，上
    開土地後於104年間重測後編為香茶段1233地號、1291地號
    、1292地號3筆土地即系爭土地，系爭土地均為被告所有；
    黃揚旆前於74年1月1日與被告簽立「台灣農林股份有限公司
    茶園放租合約」，承租坐落鹿篙段12-9地號、面積3,094平
    方公尺、211茶園之土地，租約日期為74年1月1日起至79年1
    2月31日止，原告於77年間承接黃揚旆原承租211茶園土地之
    租約，與被告簽立土地租賃契約，租期自77年5月間至97年1
    2月31日止，於97年12月31日迄今，原告並無向被告承租211
    號茶園土地；原告於100年1月20日向被告申購坐落鹿篙段12
    -9地號、面積約0.3094公頃之土地，並書立系爭申購書，兩
    造並於100年1月27日簽立系爭買賣契約，約定被告以現況出
    售所有坐落鹿篙段12-9地號土地內、面積預設3,094平方公
    尺土地、價金每平方公尺270元計算，並約定地號、面積僅
    為預設，實際出售之地號、面積以地政機關實際分割後土地
    登記簿謄本為準後，原告依系爭買賣契約給付被告部分價金
    即668,304元之價金；被告曾於100年度委由國土測繪中心辦
    理被告轄管土地控制測量作業，施測範圍計有被告所有坐落
    南投縣埔里鎮、魚池鄉約90筆土地，原告因此支出測量費用
    5,580元等節，為兩造所不爭執（見本院卷二第304頁至第30
    5頁），並有系爭土地第一類謄本、系爭買賣契約、原告魚
    池茶場土地租賃契約、系爭賣賣契約、合作金庫商業銀行匯
    款申請書代收入傳票（二）、系爭申購書、內政部國土測繪
    中心109年10月22日測籍字第1091560342號函、埔里地政109
    年11月9日埔地二字第1090010928號函、109年6月23日埔地
    二字第1090006502號函、109年7月20日埔地二字第10900077
    36號函（見本院卷一第101頁至第105頁、第39頁至第43頁、
    第45頁至第51頁、第53頁至第57頁、第201頁至第203頁、卷
    二第57頁至第59頁、第63頁至第145頁、卷一第267頁、第29
    7頁至第307頁），首堪認為真實。
  ㈡按買賣係指當事人約定一方移轉財產權於他方，當事人就買
    賣標的物、價金互相同意時，買賣契約即成立，買受人對於
    出賣人有交付約定價金之義務，出賣人對買受人則負交付標
    的物及使其取得所有權之義務，此觀之民法345條、第348條
    第1項、第367條可明。又按解釋意思表示，應探求當事人之
    真意，不得拘泥於所用之辭句，民法第98條定有明文。所謂
    探求當事人之真意，乃在兩造就其意思表示真意有爭執時，
    應從該意思表示所植基之原因事實、經濟目的、社會通念、
    交易習慣、一般客觀情事及當事人所欲使該意思表示發生之
    法律效果而為全盤觀察，以為其判斷之基礎，不能徒拘泥字
    面或截取書據中一二語，任意推解致失其真意（最高法院10
    9年度台上字第3080號民事判決意旨參照）。原告主張系爭
    買賣契約約定之標的物為系爭土地，經被告以前詞否認，是
    本件爭執厥為系爭買賣契約標的物範圍。
  ㈢經查：
　⒈原告於100年1月21日向被告申購不動產，並於系爭申購書表
    明其欲申購之不動產地號為鹿篙段12-9地號、面積0.3094公
    頃土地，價金願以每平方公尺270元申購，兩造後達成買賣
    之意思表示合致，並於100年1月27日簽立系爭買賣契約乙節
    ，已如前述。而就系爭買賣契約標的物範圍，原告固主張兩
    造於系爭買賣契約之真意，係以其占用範圍即系爭土地為標
    的物範圍等等，經被告抗辯以系爭買賣契約標的物僅限於原
    告承租範圍等語。關於系爭買賣契約標的物範圍含系爭土地
    如附圖編號B1、B2所示土地，兩造並無爭執，僅關於系爭土
    地除附圖編號B1、B2所示土地之外之範圍，是否亦為兩造於
    系爭買賣契約所約定之標的物有所爭執，是本院茲就上開爭
    執說明如下。
　⒉參原告向被告申購不動產所書立之系爭申購書，於系爭申購
    書記載之不動產買賣需知，已載「申購人於申購本公司不動
    產標的，需備齊下列文件：⑴申購書⑵身份證影本⑶保證金-匯
    款單影本⑷原租約正本⑸申購標的土地登記謄本⑹申購位置圖
    及使用範圍位置圖。」等語（見本院卷一第201頁），堪認
    原告向被告申購土地，需檢附租賃契約暨表明申購範圍，則
    倘原告得向被告申購之不動產範圍與其先前向被告承租之範
    圍無關，被告實無須要求原告檢附租約正本供其董事會審核
    。再依原告於系爭申購書之「不動產標示及權利範圍」欄位
    記載內容（如前所述），及兩造於系爭買賣契約第1條關於
    「買賣不動產標示」之記載內容即「甲方（即被告）以現況
    出售所有坐落於南投縣○○鄉○○段0000地號內、面積約3,094
    平方公尺土地壹筆，所有權範圍：全部（以下稱『標的土地』
    ，位置詳後附示意圖，地號、面積僅為預設，實際出售之地
    號、面積以地政機關實際分割後土地登記簿記載為準）。..
    ..（後略）」等語，亦均與原告承租之211茶園租賃契約第1
    條所載之「租賃土地標示」範圍即坐落地號、面積相同（參
    見本院卷一第39頁至第43頁），更證兩造訂立系爭買賣契約
    時，其等真意實係以原告承租範圍即211茶園之土地作為買
    賣標的物。至於系爭買賣契約所稱之現況，自其前後文觀之
    ，僅在表明依標的物之現況即211茶園土地之現實客觀情形
    出售與被告之意，並非係指依原告使用土地之範圍出售不動
    產標的。是被告抗辯系爭買賣契約標的應以兩造先前約定之
    承租範圍即211地號之土地為據，即屬有據。
　⒊關於系爭買賣契約標的物為附圖編號B1、B2所示土地，為兩
    造所不爭執，已如前述。則關於系爭買賣契約之買賣標的物
    ，是否包含系爭土地除附圖編號B1、B2以外之土地，參以系
    爭買賣契約標的物範圍係原告原承租範圍即以211茶園之土
    地為限，已經本院認定如前。原告即應就系爭土地均屬其承
    租範圍即211茶園之土地，而得請求被告依系爭買賣契約辦
    理移轉登記乙事，負舉證之責。則原告於本院就香茶段1233
    地號土地非其承租範圍，已經其以書狀、言詞自認而堪信為
    真實（見本院卷一第319頁、第274頁），是香茶段1233地號
    土地非原告承租範圍，自非屬系爭買賣契約約定之標的物範
    圍。至於香茶段1291、1292地號土地除附圖編號B1、B2所示
    土地以外之範圍，原告始終未能舉證證明係為其承租範圍之
    土地，是原告主張系爭土地除附圖編號B1、B2以外之土地亦
    屬買賣標的等等，已非可採。至於被告抗辯之香茶段1364號
    土地如附圖編號B3、B4範圍是否為系爭買賣契約之標的物範
    圍乙節，雖非原告請求範圍，但涉及系爭買賣契約約定之第
    3期款項計算，是認有說明必要。本院參酌兩造簽立之茶園
    租賃契約，就原告承租範圍業已言明係坐落於鹿篙段12-9地
    號、面積0.3094公頃之土地，已如前述，則附圖編號B1、B2
    、B3、B4所示土地之面積分別為2,926.84平方公尺、144.85
    平方公尺、45.78平方公尺、31.30平方公尺，經加計結果為
    3,148.77平方公尺（計算式：2,926.84平方公尺＋144.85平
    方公尺＋45.78平方公尺＋31.30平方公尺＝3148.77平方公尺）
    ，與租賃契約約定之面積差距為54.77平方公尺（計算式：3
    ,148.77平方公尺－3,094平方公尺＝54.77平方公尺），僅屬
    些微差距。再原告於本院主張租賃範圍之劃設係由被告為之
    ，其有在租賃範圍內耕作等語（見本院卷一第273頁）；依
    原告舉證之空照圖觀之，可見香茶段1364號土地南、北側兩
    端均有種植樹木情形，亦經原告以書狀陳明（見本院卷一第
    35頁、第319頁至第321頁）。是綜觀上開情形，本院認香茶
    段1364地號土地如附圖編號B3、B4所示土地面積，亦屬兩造
    於系爭買賣契約標的物範圍，併予敘明。
  ⒋原告固主張系爭土地除附圖編號B1、B2以外之土地，如非買
    賣標的範圍，被告無須就系爭土地範圍委由國土測繪中心測
    量等等，然兩造約定之買賣標的物範圍應依兩造之真意認定
    ，並經本院認定如前，則爾後被告為辦理土地合併、分割事
    宜，委由國土測繪中心布設土地分割所需之控制測量點位，
    僅係供地政機關辦理後續之土地複丈分割使用，要與當事人
    就系爭買賣契約約定之標的物範圍無涉。況該次控制測量作
    業之範圍共90筆土地、面積達383公頃（見本院卷一第301頁
    ），並非僅限於系爭土地，要難認係單純為辦理系爭買賣契
    約而為，是原告前開主張，亦非可採。
　⒌從而，系爭買賣契約之標的物為211茶園即如附圖編號B1、B2
    、B3、B4所示之土地，依系爭買賣契約第3條第3項付款條件
    之約定內容，被告僅於原告交付第3期款項時，方有移轉登
    記買賣標的物（見本院卷一第47頁）之給付義務。是原告請
    求被告應於原告依系爭買賣契約第3條約定給付第3期付款予
    被告之同時，將買賣標的物移轉登記與原告，即屬有據。依
    系爭買賣契約暨本院認定之買賣標的物範圍計算結果，原告
    應給付之尾款為181,864元【（3,148.77×270元）＝850,168
    元，元以下四捨五入、850,168元－668,304元＝181,864元】
    ，上開計算內容亦為原告所不爭執（見本院卷二第305頁）
    ，是原告請求被告應於原告給付第3期款即181,864元予被告
    之同時，將附圖編號B1、B2所示土地移轉登記予原告，洵屬
    有據。
六、綜上所述，原告依系爭買賣契約、民法第199條第1項、第34
    8條第1項之規定，請求被告於原告給付181,864元後，將如
    附圖編號B1、B2所示土地移轉登記予原告所有，為有理由，
    應予准許；其逾此範圍之請求，則無理由，應予駁回。原告
    陳明願供擔保請准宣告假執行，核無不可，爰酌定相當之擔
    保金准許之；原告其餘之訴既經駁回，其假執行之聲請失所
    附麗，併予駁回。
七、本件事證已臻明確，兩造其餘攻擊防禦及證據調查，均與本
    案之判斷不生影響，爰毋庸一一審酌論列，併此敘明。
八、訴訟費用負擔之依據：民事訴訟法第79條。
中　　華　　民　　國　　110 　年　　11　　月　　11　　日
                            民事第二庭法  官  劉玉媛
以上正本係照原本作成。
如對本判決上訴，須於判決送達後20日內向本院提出上訴狀。
如委任律師提起上訴者，應一併繳納上訴審裁判費。
中　　華　　民　　國　　110 　年　　11　　月　　11　　日
                                      書記官  潘湘惠